ACORDAO-COMPLETO-2527014

ACÓRDÃO 375/2022 ATA 7/2022 - PLENÁRIO

VISTOS, relatados e discutidos estes autos em que se analisa Solicitação do Congresso Nacional (SCN) oriunda da Comissão de Meio Ambiente, Defesa do Consumidor e Fiscalização e Controle do Senado Federal - CMA, constante do Ofício 146/2015/CMA, de 15/9/2015, que requer seja realizada auditoria para "avaliar a suspensão da implantação das refinarias Premium I e Premium II pela Petrobrás quanto à legalidade e à legitimidade dos atos praticados, verificando, inclusive, eventual dano ao erário, e também verificar quais medidas foram tomadas pela empresa para mitigar os efeitos da suspensão";
ACORDAM os Ministros do Tribunal de Contas da União, reunidos em Sessão do Plenário, ante as razões expostas pelo Relator, em:
9.1. com fulcro no art. 71, inciso VII, da CF/1988, c/c art. 38, inciso II, da Lei 8.443/1992, c/c art. 232, inciso III, do Regimento Interno do TCU, c/c art. 4º, inciso I, alínea "b", da Resolução-TCU 215/2008, conhecer da presente Solicitação do Congresso Nacional;
9.2. informar à Comissão de Meio Ambiente, Defesa do Consumidor e Fiscalização e Controle do Senado Federal que a matéria contida no Ofício 146/2015/CMA, de 15/9/2015, foi tratada no âmbito do TC Processo 004.920/2015-5, no qual o TCU verificou, por meio do Acórdão 2842/2021-TCU-Plenário, que a manifestação da Petrobras, em atendimento à oitiva desta Corte de Contas, não foi suficiente para afastar os indícios de irregularidades concernentes à gestão temerária, especialmente no tocante à implantação dos projetos Premium I e Premium II, ao cumprimento pelos administradores dos deveres previstos na Lei nº 6.404/1976, assim como aos requisitos exigidos pela Sistemática de Projetos de Investimento do Sistema Petrobras, bem como foi apurado débito no valor de R$ 644 milhões, a ser repartido entre as empresas que participaram do cartel e os gestores da Petrobras que agiram com dolo;
9.3. encaminhar à Comissão de Meio Ambiente, Defesa do Consumidor e Fiscalização e Controle do Senado Federal (CMA) cópia deste Acórdão, bem como dos Acórdão 2824/2015-TCU-Plenário e 2.842/2021-Plenário, acompanhado dos Votos e Relatórios que os acompanham;
9.4. nos termos dos arts. 14, inciso IV, e 17, inciso II, da Resolução-TCU 215/2008, declarar integralmente atendida a presente Solicitação do Congresso Nacional; e
9.5. arquivar os presentes autos, conforme art. 169, inciso II do Regimento Interno.

Solicitação do Congresso Nacional em que se requer a realização de auditoria para avaliar a suspensão da implantação das Refinarias Premium I e Premium II (Bacabeira/MA), pela Petrobrás, quanto à legalidade e legitimidade dos atos praticados.

não há.

3. Interessados/Responsáveis: não há.

13.1. Ministros presentes: Ana Arraes (Presidente), Walton Alencar Rodrigues, Benjamin Zymler, Bruno Dantas, Jorge Oliveira e Antonio Anastasia (Relator).
13.2. Ministros-Substitutos convocados: Augusto Sherman Cavalcanti e Marcos Bemquerer Costa.

ANTONIO ANASTASIA

Trata-se de Solicitação do Congresso Nacional, autuada a partir do Ofício 146/2015/CMA, de 15/9/2015, da Comissão de Meio Ambiente, Defesa do Consumidor e Fiscalização e Controle do Senado Federal (peça 1) , referindo-se à aprovação da Proposta de Fiscalização e Controle nº 1/2015, na qual solicitava ao Tribunal de Contas da União que realizasse ação de controle para avaliar a suspensão da implantação das refinarias Premium I e Premium II pela Petrobrás.
2.	Reproduzo, a seguir, a instrução lavrada no âmbito da Secretaria de Fiscalização de Infraestrutura de Petróleo e Gás Natural (peça 18) , a qual contou com a anuência do Secretário da unidade (peça 19) :
"Introdução
Trata-se de Solicitação do Congresso Nacional (peça 1) , por meio da qual o Senador Otto Alencar, então Presidente da Comissão de Meio Ambiente, Defesa do Consumidor e Fiscalização e Controle do Senado Federal, mediante o Ofício 146/2015/CMA, encaminha a Proposta de Fiscalização e Controle 1, de 2015, de relatoria do Senador João Capiberibe, na qual solicitava que o Tribunal de Contas da União realizasse ação de controle para avaliar a suspensão da implantação das refinarias Premium I e Premium II pela Petrobrás quanto à legalidade e à legitimidade dos atos praticados, verificando, inclusive, eventual dano ao erário, e também verificando quais medidas teriam sido tomadas pela empresa para mitigar os efeitos da suspensão.
Atendidos os requisitos de admissibilidade da solicitação, a unidade técnica avaliou que o atendimento pleno à solicitação, por encontrar guarida nas medidas fiscalizatórias em curso no âmbito do TC Processo 004.920/2015-5, ocorreria com o desfecho da fiscalização, a ser proferida nesses autos.
Histórico
O solicitante requereu ação do Tribunal de Contas da União, em 17 de setembro de 2015, no sentido de realizar auditoria (ou outro instrumento de fiscalização porventura mais adequado) para "avaliar a suspensão da implantação das refinarias Premium I e Premium II pela Petrobrás quanto à legalidade e à legitimidade dos atos praticados, verificando, inclusive, eventual dano ao erário, e também verificar quais medidas foram tomadas pela empresa para mitigar os efeitos da suspensão". 
Em 11 de novembro do mesmo ano, o Plenário do TCU prolatou o Acórdão 2.893/2015 (peça 7) , de relatoria do Ministro José Múcio Monteiro, por meio do qual decidiu:
9.2 informar à Comissão de Meio Ambiente, Defesa do Consumidor e Fiscalização e Controle do Senado Federal que está em curso auditoria relativa aos procedimentos decisórios nos projetos das Refinarias Premium I e II (TC-Processo 004.920/2015-5) ; 
9.3 enviar à Comissão de Meio Ambiente, Defesa do Consumidor e Fiscalização e Controle do Senado Federal cópia do Acórdão 2824/2015-TCU-Plenário, proferido no âmbito do TC-Processo 004.920/2015-5, bem como do voto e relatório que o acompanham; 
9.4 considerar em atendimento a solicitação objeto deste processo; 
Em 7 de abril de 2017, a unidade técnica propôs o sobrestamento dos autos, conforme art. 47 da Resolução-TCU 259, de 7 de maio de 2014, tendo em vista que a solicitação objeto do processo, em atendimento por meio do TC Processo 004.920/2015-5, se encontrava em fase de análise de audiências e, portanto, pendente de seu desfecho.
A proposta de encaminhamento foi aprovada pelo Ministro-Relator José Múcio Monteiro por intermédio de despacho (peça 14) , que sobrestou o processo até que as informações relativas ao TC Processo 004.920/2015-5, necessárias ao integral cumprimento do solicitado, fossem encaminhadas. 
Exame TÉCNICO
O TC Processo 004.920/2015-5, tratou de auditoria realizada na Petróleo Brasileiro S.A. (Petrobras) , com o objetivo de examinar os atos de gestão relativos ao prejuízo da ordem de R$ 2,8 bilhões, reconhecido no balanço Patrimonial de 2014 da companhia, decorrente do encerramento dos projetos para a construção das Refinarias Premium I e II, nos Estados do Maranhão e Ceará, respectivamente.
Tendo o Tribunal analisado a manifestação da Petrobras em sede de oitiva promovida pelo Acórdão 2824/2015-TCU-Plenário, de relatoria do Ministro José Múcio Monteiro, e não sendo essa suficiente para afastar os indícios de irregularidades constatados pela equipe de auditoria concernentes à possível gestão temerária, acordaram os Ministros do TCU, por intermédio do Acórdão de Relação 2.842/2021-TCU-Plenário, de relatoria do Ministro Raimundo Carreiro, em constituir processo apartado de Tomada de Contas Especial com vistas a promover a citação solidária dos responsáveis por débito quantificado em R$ 644 milhões, repartido entre as empresas que participaram do cartel e os gestores da Petrobras que agiram com dolo. 
Uma vez dado o devido desfecho às análises do TC Processo 004.920/2015-5, que concluem pela responsabilização de agentes por suas condutas e pela necessária abertura de Tomada de Contas Especial para buscar o ressarcimento necessário do prejuízo provocado à Petrobras, propõe-se o encaminhamento de cópia da deliberação desta Corte de Contas sobre a fiscalização nas obras das Refinarias Premium I e II, considerando-se integralmente atendida a solicitação objeto do presente processo.
Finalmente, não mais existindo os motivos para o sobrestamento do processo, propõe-se ainda que seja levantado o sobrestamento do presente processo, com base no art. 157 do Regimento Interno do Tribunal de Contas da União c/c art. 47, § 3º, da Resolução TCU 259/2014.
Conclusão
O presente trabalho buscou atender à Solicitação do Congresso Nacional na qual a Comissão de Meio Ambiente, Defesa do Consumidor e Fiscalização e Controle do Senado Federal solicita que Tribunal de Contas da União realize ação de controle para "avaliar a suspensão da implantação das refinarias Premium I e Premium II pela Petrobrás quanto à legalidade e à legitimidade dos atos praticados, verificando, inclusive, eventual dano ao erário, e também verificar quais medidas foram tomadas pela empresa para mitigar os efeitos da suspensão".
Conclui-se que a presente SCN está plenamente atendida pelo desfecho ocorrido no TC Processo 004.920/2015-5, expresso no Acórdão 2842/2021-TCU-Plenário, não subsistindo os motivos para sobrestamento do presente processo. 
De acordo com o exposto, propõe-se que o encaminhamento das análises de mérito do TC Processo 004.920/2015-5 constituam atendimento integral da SCN, fazendo-se necessário encaminhar cópia dos acórdãos referentes ao processo, bem como dos relatórios e votos que o fundamentam à Comissão de Meio Ambiente, Defesa do Consumidor e Fiscalização e Controle do Senado Federal, em resposta ao Ofício 146/2015/CMA.
Proposta de encaminhamento
Diante do exposto, submete-se a presente solicitação do Congresso Nacional, formulada por intermédio Ofício 146/2015/CMA, de 15/9/2015, pelo Presidente da Comissão de Meio Ambiente, Defesa do Consumidor e Fiscalização e Controle do Senado Federal, de autoria do Senador João Capiberibe à consideração superior, propondo:
com fulcro no art. 157 do Regimento Interno do Tribunal de Contas da União c/c art. 47, § 3º, da Resolução TCU 259/2014, que seja levantado o sobrestamento do presente processo;
encaminhar ao solicitante cópias das seguintes peças prolatadas nos autos do TC Processo 004.920/2015-5:
b.1) do Acórdão 2824/2015-TCU-Plenário, acompanhado do relatório e voto que o fundamentam; 
b.2) do Acórdão 2842/2021-TCU-Plenário, acompanhado do relatório e voto que o fundamentaram;
considerar a solicitação integralmente atendida e arquivar o presente processo, nos termos dos arts. 169, inciso II, do Regimento Interno do TCU e 17, inciso II, da Resolução - TCU 215/2008;"
3.	É o Relatório.

não há

Não atuou.

SOLICITAÇÃO DO CONGRESSO NACIONAL. PROPOSTA DE FISCALIZAÇÃO E CONTROLE 1/2015 DA COMISSÃO DE MEIO AMBIENTE, DEFESA DO CONSUMIDOR E FISCALIZAÇÃO E CONTROLE DO SENADO FEDERAL. SOLICITAÇÃO DE FISCALIZAÇÃO PARA AVALIAR A SUSPENSÃO DA IMPLANTAÇÃO DAS REFINARIAS PREMIUM I E II. MATÉRIA TRATADA NO TC 004.920/2015-5. ENCAMINHAMENTO DE INFORMAÇÕES. ATENDIMENTO INTEGRAL. ARQUIVAMENTO.

SOLICITAÇÃO DO CONGRESSO NACIONAL (SCN)

Secretaria de Fiscalização de Infraestrutura de Petróleo e Gás Natural (SeinfraPet).

Registro, preliminarmente, que relato os presentes recursos por sucessão aos Ministros Raimundo Carreiro e José Múcio Monteiro (art. 153 do Regimento Interno) .
2.	Em exame processo de Solicitação do Congresso Nacional (SCN) , autuada a partir do Ofício 146/2015/CMA, de 15/9/2015, do Presidente da Comissão de Meio Ambiente, Defesa do Consumidor e Fiscalização e Controle do Senado Federal - CMA, Senador Otto Alencar (peça 1, p. 1) .
3.	A solicitação decorre da aprovação, pela CMA, de Parecer, proferido pelo Senador Paulo Rocha (peça 1, p. 2-8) que prevê a solicitação ao Tribunal de Contas da União de auditoria para "avaliar a suspensão da implantação das refinarias Premium I e Premium II pela Petrobrás quanto à legalidade e à legitimidade dos atos praticados, verificando, inclusive, eventual dano ao erário, e também verificar quais medidas foram tomadas pela empresa para mitigar os efeitos da suspensão".
4.	A análise exordial da Solicitação pela Secretaria de Fiscalização de Infraestrutura de Petróleo verificou estreita conexão com a auditoria realizada no âmbito do TC Processo 004.920/2015-5, que visa apurar, à luz dos normativos vigentes, as causas e eventuais responsabilidades relacionadas a prejuízos observados nas Refinarias Premium I e II, em razão da descontinuidade dos projetos pela Petrobras (peças 5 e 6) .
5.	Nesse sentido, conforme Acórdão 2893/2015-TCU-Plenário, de relatoria do Ministro José Múcio Monteiro (peça 7) , o Tribunal deliberou por informar à Comissão de Meio Ambiente, Defesa do Consumidor e Fiscalização e Controle do Senado Federal que a Solicitação seria atendida por meio da auditoria em curso no TC-Processo 004.920/2015-5. Na mesma decisão, foram estendidos os atributos definidos no art. 5º da Resolução-TCU 215/2008, que trata das peculiaridades das Solicitações do Congresso Nacional, ao referido processo.
6.	Posteriormente, por meio de Despacho juntado à peça 14, de 18 de abril de 2017, o então relator sobrestou a presente SCN, devido ao elevado volume de informações a serem analisadas e à complexidade da matéria.
7.	Na derradeira instrução ofertada pela unidade técnica, a qual contou com a anuência do dirigente da Secretaria (peças 18 e 19) , a SeinfraPetróleo noticia a apreciação da oitiva da Petrobras no TC Processo 004.920/2015-5, consoante o Acórdão 2842/2021-TCU-Plenário, relator Ministro Raimundo Carreiro. No decisum, foram confirmados os indícios de irregularidade concernentes à gestão temerária da empresa petroleira, bem como foi determinada a constituição de processo apartado de Tomadas de Contas Especial, para citação dos responsáveis pelo débito de R$ 644 milhões, repartido entre as empresas que participaram do cartel e os gestores da Petrobras.
8.	A unidade propôs então o encaminhamento de cópias dos Acórdão 2824/2015-TCU-Plenário e 2.842/2021-Plenário, acompanhados das análises pertinentes, o que atenderia integralmente a Solicitação do Congresso Nacional, com a consequente autorização para arquivamento destes autos, nos termos do art. 169, inciso II, do RITCU, c/c o art. 17, inciso II, da Resolução-TCU 215/2008.
9.	Ante o exposto, declaro minha anuência ao encaminhamento proposto pela SeinfraPetróleo (peça 18) , cujos fundamentos incorporo às minhas razões de decidir e VOTO no sentido de que este Colegiado adote a proposta de acórdão que ora submeto à deliberação.  
TCU, Sala das Sessões, em 23 de fevereiro de 2022.
ANTONIO ANASTASIA 
Relator